【裁判字號】    94,交聲,716
【裁判日期】    950629
【裁判案由】    聲明異議
【裁判全文】
臺灣臺南地方法院交通事件裁定         94年度交聲字第716號
移送機關  交通部公路總局嘉義區監理所臺南監理站
受處分人
即異議人  乙○○
上列受處分人因違反道路交通管理處罰條例案件，對於交通部公
路總局嘉義區監理所臺南監理站九十四年十一月二十九日所為之
裁決處分有關駕駛人行車速度，超過規定之最高時速未滿二十公
里部分（處分案號：嘉監南字第裁七四－Ｍ00000000號
）聲明異議，本院裁定如下：
    主  文
原處分撤銷。
乙○○不罰。
    理  由
一、原處分意旨略以：受處分人即異議人乙○○（以下簡稱異議
    人）於民國九十四年十月八日上午九時三十七分許，駕駛車
    牌號碼六八一二－ＬＷ號自用小客車，行經最高限時速六十
    公里之縣道一七三號公路北上五點八公里路段時，有行車速
    度達時速七十四公里，超過最高速限時速十四公里之違規情
    事，經員警攔查後並發現其復係於駕駛執照吊扣期間駕車（
    此部分未據異議人提起異議），乃當場開單舉發，並移由原
    處分機關即交通部公路總局嘉義區監理所臺南監理站就違規
    超速部分依照道路交通管理處罰條例第四十條第一項之規定
    ，並參酌違反道路交通管理事件統一裁罰基準表之內容，裁
    處異議人罰鍰新臺幣（下同）一萬零七百元，再依同條例第
    六十三條第一項第一款之規定，記違規點數一點（駕駛執照
    吊扣期間駕車部分則並處一年內禁考駕駛執照）等語。
二、聲明異議意旨略以：異議人雖不否認於前述時間，駕駛上開
    自用小客車，行經上揭地點時，經執勤警員攔下，告知異議
    人當時之行車速度為時速七十四公里等情，然執勤警員將巡
    邏車停靠、隱藏在樹下，並未閃爍警示燈，迨異議人靠近時
    ，執勤警員突然出現，並手舉紅旗，示意異議人停車，員警
    此種執行勤務之方式，使異議人驚恐，顯有不當；且員警取
    締位置前方亦無設置測速警告標示；又執勤警員係使用雷射
    槍測速器舉發異議人違規，並未拍照與錄影存證，不足以證
    明異議人超速，故異議人不服原裁處，而提起本件異議。
三、按汽車駕駛人，行車速度，超過規定之最高時速，處新臺幣
    一千二百元以上二千四百元以下罰鍰，並記違規點數一點，
    道路交通管理處罰條例第四十條第一項及第六十三條第一項
    第一款固分別定有明文。然而：
   （一）交通勤務警察或依法令執行交通稽查任務人員在取締
         汽車駕駛人交通違規行為時，應如何執行等程序性或
         事務性細節部分，因不無疑慮，故為統一執法作為，
         杜絕執法偏差與爭議，內政部警政署特以九十二年七
         月十四日警署交字第０九二００九八七０七號函頒訂
         定「警察機關舉發交通違規應注意事項」，以供各下
         級機關及執行交通違規取締勤務之人員遵行參考，而
         該「警察機關舉發交通違規應注意事項」第四項第一
         款第二目之超速重點違規舉發規定，有「移動式測速
         照相（三角架或車裝式測照）地點應選擇易飆車或易
         肇事路段處所，執勤時並應經主官（管）核准」等明
         文。又於交通行政實務檢討策進後，以九十二年十月
         二十一日警署交字第０九二０一三一三六一號函頒「
         固定式測速照相及移動式測速照相之設置理念、原則
         、執勤要領及查核機制」下達各級單位進行檢討移置
         ，其中第二項第二款第三目有關移動式測速照相方式
         （車裝移動或人工設置、操作器材），並有「執勤地
         點前方適當距離處須有固定或活動告示牌」之設置原
         則。（參見卷附之內政部警政署九十四年八月二十九
         日警署交字第０九四０一０九二七五號函附件）。基
         此，交通勤務警察或依法令執行交通稽查任務人員使
         用移動式測速照相方式，進行取締交通違規事件之超
         速違規行為時，依規定須於執行勤務地點即違規測速
         定點前之「適當距離」設立之警示標誌，應無疑問。
   （二）其次，前述「固定式測速照相及移動式測速照相之設
         置理念、原則、執勤要領及查核機制」及「警察機關
         舉發交通違規應注意事項」，雖均係內政部警政署為
         指示執行交通違規取締勤務之人員，應如何以測速照
         相儀器採證方式，來取締有關車輛超速違規所頒布之
         規定，而屬行政規則之性質。又參照行政程序法第一
         六一條之規定，雖可知悉有關行政規則之拘束力，對
         外並無形式上法規範效力及拘束效力，且行政規則通
         常為執行法律所必要，以下達所屬各級機關為原則。
         另如係有效下達之行政規則，雖亦僅拘束訂定機關、
         其下級機關及屬官而已。然而，前述二項內政部警政
         署所函頒規定既已下達，並反覆供警察機關及執行交
         通違規取締勤務之人員，作為儀器採證舉發超速違規
         之裁量標準，而有拘束原機關、其下級機關及執行交
         通違規取締勤務人員之效力，且人民違反道路交通管
         理處罰條例中有關超速之規定，應如何加以測速舉發
         ，前述函頒測速照相儀器採證規定，亦為執行舉發取
         締任務之人員所據以遵循之程序規範及判斷標準，故
         前述二項內政部警政署函頒規定，在執行取締交通違
         規超速案件之實際執行上，即已涉及人民之權利義務
         關係，而間接發生拘束人民之對外效力。從而，執行
         超速違規取締任務人員以移動式測試照相方式，對於
         違規車輛之超速測照採證，即應一體適用前述二項函
         頒規定之相關規範，否則該取締程序即難認為於法全
         然無違。
   （三）至有關取締超速違規之方法，除前述移動式測速照相
         方式以外，尚有固定式測速照相方式，以及執勤警員
         親自以測速儀器直接對於行進中之車輛進行測速，並
         於發現有超速違規之情形時，立即對於違規駕駛人當
         場加以攔停並開單舉發之方式。而上述三種取締違規
         超速之方式，雖有裝備、儀器操作及採證方法上之不
         同，然對於駕駛人而言，則均係交通勤務人員對於其
         所駕駛車輛之速度進行測量後，並以該測速所得之數
         值，來判斷該駕駛人之行車速度是否業已超過該路段
         之最高時速，而決定是否加以舉發，故前開三種違規
         超速取締方式，本質上並無顯然可以區別的差異性存
         在。因此，執勤警員無論以何種方式進行超速違規取
         締，原則上均應遵循前述相關之採證舉發規範，而無
         僅因取締方式之不同，即異其採證舉發之程序。又如
         前述，交通勤務警察或依法令執行交通稽查任務人員
         使用「移動式測速照相」方式，進行取締交通違規事
         件之超速違規行為時，依規定須於執行勤務地點即違
         規測速定點前之「適當距離」設立警示標誌，且此項
         規定不僅頒布多年，而實務上多數均已依規定設置相
         關之警示標誌，另駕駛人之行車認知上，亦多認只要
         是進行超速違規之取締，則於測速地點前均會設置相
         關之警示措施，故交通勤務人員利用「移動式測速照
         相」方式以外之測速方式，進行超速違規取締時，亦
         同樣需在執行勤務地點即違規測速定點前之「適當距
         離」設立警示標誌，如此執勤警員始能依據該測速儀
         器所測得之速度數值，而對於違規駕駛人加以舉發，
         否則舉發程序即非適當，進而據此舉發事實所為之裁
         決處分，亦難認於法無違。
四、經查：
（一）異議人於前述時間，駕駛上開小客車行經最高限時速六十
      公里之縣道一七三號公路北上五點八公里處，確有行車速
      度達時速七十四公里，超過規定之最高速限時速十四公里
      之違規情事，業據證人即當日持雷射測速槍執行勤務舉發
      本違規事件之上開警察局交通隊警員甲○○於本院調查時
      到庭結證稱：伊使用雷射測速槍瞄準異議人所駕駛車輛之
      車頭，測速槍螢幕顯示異議人行車速度七十四公里，當時
      沒有其他車輛並行等語明確（見本院卷第八十八頁）；又
      本件執勤警員所使用之雷射槍測速器，雖然無法由我國經
      濟部中央標準檢驗局加以檢驗，然該雷射槍測速科學儀器
      ，乃經過國外檢定合格後出廠（該檢驗合格文件譯本業經
      我國法院公證）；又該雷射測速槍與迎面而來的車輛比對
      測試結果，其標準偏差之差別為一‧０八Ｋｍ／ｈ，足見
      該雷射槍測速器測速結果之誤差，應在二Ｋｍ／ｈ以內，
      是其準確度及正確性，仍甚值得信賴一節，亦有臺南縣警
      察局南縣警交字第０九五０００一五二三號函暨所附該雷
      射槍測速器測試報告認證資料及維保證明書等文件在卷足
      憑。是本件執勤警員對於異議人違規超速行為之認定與舉
      發，經核應無錯誤之疑慮。因此，異議人於前述時、地，
      有行車速度，超過規定之最高時速之違規行為，應無疑問
      。
（二）然而，本件執勤警員以手持式雷射測速槍執行交通稽查勤
      務而舉發超速違規行為時，並未在違規測速定點前之「適
      當距離」設立警示標誌一節，亦據證人甲○○及另一位舉
      發警員丙○○到庭結證無誤，揆諸前開關於執行超速違規
      取締任務人員對於違規車輛之超速測照採證須於執行勤務
      地點即違規測速定點前之「適當距離」設立之警示標誌之
      說明，足見本件執勤警員所為之相關舉發程序，經核已非
      適當，而原處分機關根據此項不當舉發之事實所為之裁決
      處分，亦難認為於法全然無違。
四、綜上所述，異議人於前述時、地，駕駛上開小客車，行經最
    高速限為時速六十公里之縣道一七三號公路北上五點八公里
    處時，雖有行車速度達時速七十四公里之超速駕駛行為，然
    因執勤警員並未遵循執行取締超速勤務之相關規範進行違規
    舉發，以致該舉發程序於法有所未合，而原處分機關即交通
    部公路局嘉義區監理所臺南監理站根據此項不當舉發程序所
    得之違規事實，即貿然對於異議人加以裁罰，經核亦非妥當
    ，故此部分應由本院裁定將原處分關於違規超速部分，即罰
    鍰一千七百元及記違規點數一點部分撤銷，並為異議人不罰
    之諭知，以資適法。
五、據上論斷，應依道路交通案件處理辦法第二十條，裁定如主
    文。
中    華    民    國    95    年    6     月    29    日
                          交通法庭    法  官   莊玉熙
以上正本證明與原本無異。
如不服本裁定應於送達後五日內向本院提出抗告狀（應附繕本）
。
                                      書記官   劉鴻瑛
中    華    民    國    95    年    7    月     3    日


司法院資訊處製作；財團法人民間司法改革基金會備份。
